臺灣臺北地方法院民事判決
109年度建字第350號
原      告
即反訴被告  東方國際行銷股份有限公司


法定代理人  王蓁蓁  
訴訟代理人  劉仁閔律師
            林立律師
            邱柏越律師
複  代理人  趙翊婷律師
被      告
即反訴原告  南藝創意工程股份有限公司

法定代理人  吳思漢  
訴訟代理人  何曜男律師
            徐鼎盛律師 
上列當事人間請求損害賠償事件，本院於民國111年9月26日言詞
辯論終結，判決如下：
    主      文
一、被告應給付原告新臺幣壹佰零參萬壹仟捌佰肆拾參元，及其
    中新臺幣柒萬肆仟玖佰零陸元自民國109年9月29日起、其中
    新臺幣伍拾參萬陸仟伍佰柒拾元自民國110年11月9日起、其
    中新臺幣肆拾貳萬零參佰陸拾柒元自民國111年7月6日起，
    均至清償日止，按年利率百分之五計算之利息。
二、原告其餘之訴駁回。
三、訴訟費用由被告負擔百分之四十八，餘由原告負擔。
四、本判決原告勝訴部分於原告以新臺幣參拾肆萬參仟玖佰肆拾
    捌元為被告供擔保後，得假執行。但被告如以新臺幣壹佰零
    參萬壹仟捌佰肆拾參元為原告預供擔保，得免為假執行。
五、原告其餘假執行之聲請駁回。
六、反訴被告應給付反訴原告新臺幣壹佰零伍萬柒仟零壹拾伍元
    ，及自民國110年1月20日起至清償日止，按年利率百分之五
    計算之利息。
七、反訴訴訟費用由反訴被告負擔。
八、反訴原告以新臺幣參拾伍萬貳仟參佰參拾捌元為反訴被告供
    擔保後，得假執行。但反訴被告如以新臺幣壹佰零伍萬柒仟
    零壹拾伍元為反訴原告預供擔保，得免為假執行。
    事實及理由
甲、程序方面
壹、查兩造於所簽訂之工程合約（下稱系爭契約）第15條約定「
    本合約如有爭議疑義時…如有訴訟必要，雙方同意以台灣臺
    北地方法院為第一審管轄法院」（見本院卷㈠第43頁），依
    民事訴訟法第24條規定，本院就本件訴訟有管轄權，先予敘
    明。
貳、本件原告即反訴被告東方國際行銷股份有限公司（下稱東方
    公司）以被告即反訴原告南藝創意工程股份有限公司（下稱
    南藝公司）違反系爭契約之約定，遲未完成系爭溜滑梯、故
    意不進行系爭溜滑梯工程（詳下述）之瑕疵修補，致其受有
    損害，依系爭契約第10條、第11條之約定請求違約金新臺幣
    (下同)100萬元、依民法第493第1項、第2項之規定請求瑕疵
    修補費用（實為定期檢修費用）2萬1,000元、依民法第495
    條第1項之規定請求營業損失697萬9,000元（先一部請求）
    ，及均併依民法第227條不完全給付之規定，請求擇一為有
    利東方公司之判決為由，起訴請求「南藝公司應給付東方公
    司800萬元，及自起訴狀繕本送達之日起至清償日止，按年
    息6％計算之利息。」（見本院卷㈠第9頁，另聲請供擔保假執
    行），嗣數次變更請求金額及聲明，並追加以：⑴民法第229
    條第1項、第231條第1項、第232條規定為請求權基礎，請求
    南藝公司賠償租金損失56萬2,647元；⑵系爭契約第7條第3項
    約定、民法第232條規定（擇一關係）為請求權基礎，請求
    南藝公司給付代拆除溜滑梯及將場地恢復原狀之費用（下稱
    場地復原費用）42萬367元，及變更營業損失請求金額為16
    萬2,313元，最終確定變更後聲明為「㈠南藝公司應給付東方
    公司216萬6,327元，及其中118萬3,313元自起訴狀繕本送達
    之日起、其中56萬2,647元自訴之追加狀繕本送達翌日起、
    其中42萬367元自111年7月4日擴張聲明狀繕本送達翌日起，
    均至清償日止，按年利率5%計算之利息。㈡願供擔保，請准
    宣告假執行。」（見本院卷㈡第135、291頁），核其所為訴
    之追加、變更聲明（減縮利息之利率及營業損失請求金額）
    ，因其前後請求之基礎原因事實均同一，合於民事訴訟法第
    255條第1項但書第2款、第3款之規定，應予准許。
參、按被告於言詞辯論終結前，得在本訴繫屬之法院，對於原告
    及就訴訟標的必須合一確定之人提起反訴；反訴之標的，如
    專屬他法院管轄，或與本訴之標的及其防禦方法不相牽連者
    ，不得提起，民事訴訟法第259條、第260條第1項分別定有
    明文。本件東方公司以前述理由提起本訴，南藝公司則以東
    方公司未依約給付營收分潤為由，提起反訴請求東方公司應
    依系爭契約第4條、第8條第1項之約定，給付營收分潤94萬2
    ,699元（見本院卷㈠第123至125頁）。經核反訴之訴訟標的
    與本訴之訴訟標的及防禦方法有牽連關係，依民事訴訟法第
    259條、第260條第1項規定，應准南藝公司提起反訴。
肆、又南藝公司原反訴聲明請求：東方公司應給付南藝公司94萬
    2,699元，及自民事答辯暨反訴狀繕本送達翌日起至清償日
    止，按年息5％計算之利息（見本院卷㈠第123頁，另聲請供擔
    保假執行）；嗣具狀變更該項聲明為：東方公司應給付南藝
    公司105萬7,015元，及自民事辯論意旨狀繕本送達翌日起至
    清償日止，按年息5％計算之利息（見本院卷㈡第69、175頁）
    ，核其所為訴之變更僅係就應受判決之事項為擴張（營收分
    潤）、減縮（利息），合於民事訴訟法第255條第1項第3款
    之規定，應予准許。
乙、實體方面
壹、本訴部分：　　
一、東方公司主張：
  ㈠伊與南藝公司、訴外人大川大立數位影音股份有限公司（下
    稱大川大立公司）於民國106年5月20日，就新光三越百貨股
    份有限公司（下稱新光三越）台北信義A8館（下稱信義A8館
    ）半透明立體高空溜滑梯（下稱系爭溜滑梯）相關工程施作
    等事宜簽訂工程合約（即系爭契約），南藝公司依約應負責
    系爭溜滑梯之硬體設備安裝架設及維修工程、活動道具維修
    與養護、硬體設備保管及維護工作等。且依系爭契約所檢附
    之伊與新光三越台北信義分公司二館簽訂之戶外藝術裝置經
    營合約書(下稱系爭經營合約)第6條約定，不論晴、雨天均
    應配合信義A8館營業時間開放營運之設備功能。嗣大川大立
    公司於營運過程中，發現系爭溜滑梯每逢雨天雨勢較大時即
    會發生嚴重滲漏情事，導致伊在溜滑梯漏水時被迫停業，未
    達不論晴、雨天均應配合新光A8館營業時間均開放營運之設
    備功能，南藝公司在施作系爭工程時顯有瑕疵存在。伊獲悉
    系爭溜滑梯漏水後，均有請求南藝公司儘速進行瑕疵修補等
    修繕工作，其於營運前半年雖有前往修繕，但除有遲延修繕
    之情事外，亦未將漏水瑕疵修繕至未漏水，甚至於107年8月
    30日後，經伊數度請求仍未再前往修繕溜滑梯漏水，伊僅得
    於108年11月5日存證信函再次請求南藝公司為瑕疵修補。南
    藝公司於收到存證信函後，雖曾允諾將前往修補瑕疵，然其
    卻仍未就該瑕疵為任何修補，伊後續曾再以通訊軟體LINE及
    致電方式試圖聯絡南藝公司之聯絡人，但南藝公司開始終避
    不見面、拒絕聯絡，更遑論進行系爭溜滑梯之瑕疵修補工作
    ，導致伊因該溜滑梯瑕疵所生之損害(如營業損失等）不斷
    累積、擴大，伊再於109年3月20日以存證信函催請南藝公司
    進行溜滑梯瑕疵修補。
　㈡依系爭契約第9條第1項約定，系爭溜滑梯應於106年7月31日
    前完成安裝，然系爭溜滑梯自營運開始，每逢雨勢較大時即
    會導致漏水，可見系爭溜滑梯自始即不具備約定之設備功能
    及品質，依系爭契約第11條第1項約定即應視為未完工，爰
    依系爭契約第10條之約定請求南藝公司給付遲延違約金100
    萬元。又伊因南藝公司未盡其依約所應負之修繕義務，致伊
    因系爭溜滑梯漏水無法營業而受有營業損失，爰依民法第49
    5條第1項、第227條之規定，請求南藝公司賠償營業損失16
    萬2,313元。再伊於109年6月15日通知南藝公司進行系爭溜
    滑梯定期安檢及修繕工作，詎遭南藝公司拒絕並要求伊自行
    委請其他廠商施作，伊乃於109年6月29日及7月5日自行委託
    第三人進行定期檢修，爰依民法第493條第1項、第2項、第2
    27條之規定，請求被告償還上開定期檢修費用2萬1,000元。
　㈢南藝公司違反系爭契約第7條第3項之約定，未於109年12月8日契約期滿後2週內將系爭溜滑梯拆除、將場地恢復原狀，除致伊須每月支付新光三越場地租金，且代僱工拆除系爭溜滑梯、恢復場地原狀，因而受有租金損失及場地復原費用之損害。爰依民法第229條第1項、第231條第1項、第232條之規定，請求南藝公司賠償租金損失56萬2,647元，依系爭契約第7條第3項、民法第232條、民法第227條之規定，請求南藝公司給付場地復原費用42萬367元等語。
　㈣並聲明如前述之最終確定變更後聲明。
二、南藝公司答辯略以：
  ㈠伊依約如期完成系爭溜滑梯之裝設，且經東方公司及新光三
    越驗收通過後開放營運使用逾3年，是伊完工交付之系爭溜
    滑梯已具備系爭契約約定之設備功能、數量、規格，伊已完
    成契約義務，並無遲延情事。又系爭溜滑梯係裝設於戶外之
    設施，滑道各部件接合處均有以矽利康填補接缝，難免因長
    期遭風雨侵蝕或遊客使用時摩擦滑道，而使矽利康發生脫落
    缺損導致密封性下降之情況，則重新填補矽利康回復系爭溜
    滑梯滑道密封之修補工作，乃伊保養、維護、養護等保固責
    任範圍，與完工交付之義務無涉，且系爭經營合約並無不論
    晴、雨天均應配合信義A8館營業時間開放營運之約定。況東
    方公司於本件合作之系爭溜滑梯設備並無給付任何工程款或
    投資款，自無從依系爭契約第10條前段之賠償方式計算賠償
    金，其依系爭契約第10條、第11條約定請求違約金100萬元
    ，顯有誤會。
　㈡系爭契約雖名為工程合約，然依第4條條文及合約全文與合約
    精神觀之，伊與東方公司、大川大立公司三方係以共同經營
    系爭溜滑梯為契約目的，是系爭契約之性質應屬合夥契約，
    而非承攬契約，東方公司依民法第495條第1項規定請求伊賠
    償營業損失，顯有誤會。又系爭溜滑梯若有維護、保養之需
    求，係由負責現場營運之大川大立公司提出，伊皆有即時處
    理，且定時派員進行維護保養，並無東方公司所稱不進行修
    繕之情事，東方公司以伊未修繕為由，請求伊賠償營業損失
    ，為無理由。再依大川大立公司提供之日報表，系爭溜滑梯
    於營運期間雖有因漏水問題暫停售票、停止營業之情形，惟
    暫停售票之日亦均有營收，營業額亦不遜於同月其他未漏水
    日之營業額，且有暫停營業之月份之月營業額亦不遜於相鄰
    月份之營業額，足證系爭溜滑梯之漏水情況並未實質影響營
    業額，自難以該月有漏水之情事推論東方公司有營業損失。
    況系爭溜滑梯屬遊憩設施，影響月營業額之原因多端，於開
    幕後之蜜月期較能吸引遊客消費嘗鮮，通常營業額較為亮眼
    ，隨熱潮退卻後，營業額始會漸趨於正常，故東方公司以系
    爭溜滑梯開幕前3個月之營業額平均值為營業損失之計算基
    準，顯無理由；且新冠肺炎疫情自108年12月發生以來，亦
    影響消費者出遊及遊玩系爭溜滑梯之意願，故難以系爭溜滑
    梯之漏水情況即率論影響營業額。縱使伊應負擔東方公司之
    營業損失，就營業損失計算之基準，應按當月份平均日營業
    額之30%計算，且因系爭契約係三方共同經營分潤之三方合
    約，東方公司亦僅得請求其自己之營收分潤33%。
　㈢系爭契約既非承攬契約，東方公司依民法第493條第1項、第2
    項規定請求伊賠償2萬1,000元之修補費用，已有誤會。且伊
    就系爭溜滑梯均有依約善盡保養及維護義務，東方公司提出
    之展達土木工程有限公司（下稱展達公司）、家禾起重工程
    行開立之發票均無法證明係為修繕系爭溜滑梯漏水而支出。
　㈣依系爭契約第7條第3項後段約定，僅有新光三越有權拆除系
    爭溜滑梯，東方公司應無拆除權，其自不得向伊求償因此所
    生之費用；且系爭溜滑梯拆除後仍能轉售他人或以鋼鐵價格
    回收，東方公司就此應有獲得相當之利益，是東方公司縱因
    拆除系爭溜滑梯受有損害，亦應依民法第216條之1規定損益
    相抵。又縱東方公司有權拆除系爭溜滑梯，其就系爭溜滑梯
    未能盡早拆除亦與有過失，自應共同負擔該租金損失。
　㈤並聲明：⒈原告之訴駁回。⒉如受不利之判決，願供擔保請准
    宣告免為假執行。
貳、反訴部分：
一、南藝公司主張：依系爭契約第4條、第8條第1項約定，東方
    公司應將各月營收款項，於新光三越月結後15日內，按第4
    條約定之比例即每月營收比例之33.5%分配予伊，然東方公
    司自107年8月1日起即以各種理由藉故推託拒不付款，至109
    年8月止共積欠伊營收分潤共計105萬7,015元。爰依系爭合
    約第4條、第8條第1項之約定請求東方公司如數給付。並聲
    明：㈠東方公司應給付南藝公司105萬7,015元，及自民事辯
    論意旨狀繕本送達翌日起至清償日止，按年息5％計算之利息
    。㈡願供擔保，請准宣告假執行。
二、東方公司則以：依系爭契約第4條、第6條第4項約定，南藝
    公司負有安裝、架設、維修、養護系爭溜滑梯之義務，伊始
    有依約給付該月營收分潤之責，因系爭溜滑梯每逢雨勢大時
    均會漏水，南藝公司除遲延修繕外，亦未將漏水瑕疵修繕至
    沒有漏水之狀態，顯未依債之本旨提出給付，不生提出給付
    之效力而有不完全給付之情。況南藝公司自107年8月30日後
    即未再進場修繕，未盡其契約義務，且系爭溜滑梯現已拆除
    ，已無補正未完全給付之機會，故在南藝公司賠償伊因其債
    務不履行之損害前，伊自得依民法第264條行使同時履行抗
    辯權，拒絕給付營收分潤；伊亦得依民法第494條第1項本文
    之規定，請求減少報酬等語，資為抗辯。並聲明：㈠南藝公
    司之訴駁回。㈡如受不利之判決，願供擔保，請准宣告免為
    假執行。
參、經查：
一、兩造與大川大立公司三方於106年5月20日簽訂工程合約（即
    系爭契約），前言記載「茲因丙方（南藝公司）承接甲方（
    東方公司）位於新光三越百貨股份有限公司台北信義A8館(
    以下簡稱本案）半透明立體高空溜滑梯工程施作，三方同意
    訂定本合約，俾利共同遵循」，第4條約定「三方合作模式
    ：三方拆帳比例依下列：甲方（東方公司）：甲方營收分潤
    比例為每月營收比例33%，含稅（包含新光三越台北信義A8
    館場地營收抽成費用）。甲方須負責對外一切行銷宣傳活動
    、媒體曝光，每季至少執行一場宣傳活動，如遇特殊節慶（
    例：西洋情人節、七夕情人節、聖誕節、跨年…等）需增加
    曝光活動。乙方（大川大立公司）：乙方營收分潤比例為每
    月營收比例33.5%含稅。乙方須負責營運現場經營管理（包
    含人力分配及所有營運所需使用耗材，相關成本由乙、丙雙
    方共同負擔）、支付工程設備款。丙方：丙方營收分潤比例
    為每月營收比例33.5%，含稅（包含設備工程款、設備安裝
    及人員教育訓練費用）。丙方須負責提供設備、安裝、設備
    保養維修及人員教育訓練。」、第6條第4項約定「丙方（南
    藝公司)提供本藝術裝置工程施作及後續所需之維修服務，
    包括硬體設備之安裝架設及維修、活動道具之維修及養護。
    」、第7條第2項約定「本藝術裝置由丙方（南藝公司）負責
    保管、保固及維護責任。」，有系爭契約在卷可稽（見本院
    卷㈠第39至44頁），並為兩造所不爭執（見本院卷㈠第336頁
    ），堪認屬實。
二、東方公司與新光三越台北信義分公司二館簽訂「戶外藝術裝
    置經營合約書」(即系爭經營合約，見本院卷㈠第431至436頁
    )，前言記載「甲方經營百貨業務公司，為講求商場消費體
    驗全新升級…乙方為展示規劃、活動策劃、硬體設計施工之
    專業公司，故借重乙方之專業及團隊，為甲方創造更多且豐
    富的親子娛樂活動及多元的購物環境…由甲方提供其商場設
    備及空間，由乙方設置鈞15.3米高/36米長(以最終之設計圖
    為準）之溜滑梯藝術裝置」，第3條約定「合約期間：自西
    元(下同)2017年12月9日起至2020年12月8日止。」、第4條
    合作權責乙方（東方公司）「㈠負責本藝術裝置工程施作及
    後續所需之維修服務，包括硬體設備之安為架設及維修、活
    動道具之維修及養護，與其他相關技術支援。…㈧負擔藝術裝
    置所衍生之相關費用，包括合約起迄之拆裝設施、設備維修
    、保養等…」。
肆、得心證之理由：
一、本訴部分：
    東方公司主張南藝公司施作之系爭溜滑梯自始即不具備約定
    之設備功能及品質，依系爭契約第11條第1項約定應視為未
    完工，且因南藝公司未盡其依約所應負之修繕義務，致系爭
    溜滑梯漏水無法營業而受有營業損失，又南藝公司未依通知
    進行定期檢查，致其須自行委託第三人進行定期檢修而支出
    檢修費用，再因南藝公司違反系爭契約第7條第3項之約定，
    未於109年12月8日契約期滿後2週內將系爭溜滑梯拆除、將
    場地恢復原狀，致其受有租金損失及代墊場地復原費用，爰
    依系爭契約第11條第1項、第10條之約定請求遲延違約金100
    萬元、依民法第495條第1項、第227條之規定請求賠償營業
    損失16萬2,313元、依民法第493條第1項、第2項、第227條
    之規定請求償還定期檢修費用2萬1,000元、依民法第229條
    第1項、第231條第1項、第232條之規定請求租金損失56萬2,
    647元、依系爭契約第7條第3項、民法第232條、民法第227
    條之規定請求償還場地復原費用42萬367元等語；南藝公司
    則否認之，並以前揭情詞置辯。茲判斷如下：
　㈠東方公司依系爭契約第11條第1項、第10條之約定，請求南藝
    公司給付100萬元違約金，有無理由？
　⒈查系爭契約之名稱雖為「工程合約」，惟依前揭系爭契約前
    言、第4條、第6條第4項、第7條第2項及系爭經營合約前言
    、第4條之內容（見第參項），並參以東方公司所提出之原
    證2即系爭契約附件1「戶外藝術裝置經營合約書」（日期為
    「2017年3月9日」，見本院卷㈠第45至50頁），足認東方公
    司係先與新光三越洽談系爭經營合約，後再與南藝公司、大
    川大立公司簽訂系爭契約，東方公司並未實際支付系爭溜滑
    梯之工程款予南藝公司，而是由三方以分工方式建造、經營
    系爭溜滑梯之業務，並就營收約定分配比例，是堪認系爭契
    約並非單純承攬契約，實為三方合資經營系爭溜滑梯，三方
    之權利義務自應依系爭契約之約定。
　⒉查系爭契約第9條約定：「丙方（即南藝公司）依合約要求至
    合約地點進行工程安裝，安裝工作期限為設備進場後的15天
    完成，最遲應於2017年7月31日前完成安裝。」、第10條約
    定：「丙方應依約準時完成合約工程，如無法如期完工，則
    每逾一日應賠償甲方（即原告）本藝術裝置總投資金額千分
    之一，最高累計不超過新台幣100萬元正。若非歸責丙方因
    素及不可抗拒之天災則不在此限。」（見本院卷㈠第42頁）
    ，是東方公司得依系爭契約第10條之約定請求南藝公司給付
    逾期違約金，應以南藝公司未能於上開約定之期限內完成系
    爭溜滑梯工程為限。
　⒊經查，證人即大川大立公司負責系爭溜滑梯業務之專案事業
    部人員楊明宇到庭證述，系爭溜滑梯約106（2017）年12月2
    4日左右開始營運，聖誕節那天一定有開等語（見本院卷㈠第
    441、443頁），東方公司提出之營業金額表記載106（2017
    ）年12月總營業金額含稅「718,671」（見本院卷㈠第65頁）
    ，且大川大立公司提供之日報表（見本院卷㈠第465頁）記載
    106年12月17日「試營運價100元」、同月21日起至31日每日
    均有營業收入，再參以新光三越110年3月2日函覆本院所詢
    之函文說明欄第1項記載：「㈠經查，東方公司係於106年12
    月20日與本公司簽訂場地合作合約書…㈡東方公司於本公司裝
    設之溜滑梯藝術裝置完工後，本公司曾查看完工情況…㈢…溜
    滑梯藝術裝置開放使用後，東方公司曾提供溜滑梯由南藝創
    意工程股份有限公司進行檢查之紀錄及相關文件予本公司…
    」（見本院卷㈠第233頁），足認系爭溜滑梯確已完成施作（
    完工），且自106年12月間即開始對外營運使用。東方公司
    既未提出任何證據證明南藝公司有未於系爭契約第9條約定
    之期限完成系爭溜滑梯之情事，其依系爭契約第10條之約定
    ，請求南藝公司給付逾期違約金，即難認為有據。
　⒋東方公司雖以南藝公司施作之系爭溜滑梯自營運開始，每逢
    雨勢較大時即會導致漏水，主張系爭溜滑梯自始即不具備約
    定之設備功能及品質，依系爭契約第11條第1項約定應視為
    未完工云云。然按工程之是否完工，與工程之瑕疵及工程之
    驗收各有不同之概念。工程雖已完工，但有瑕疵，僅生瑕疵
    修補或減少價金請求之問題，究不能謂尚未完工；又工程雖
    已完工，尚未驗收或驗收未合格，亦不能因未驗收或驗收不
    合格，即謂工程未完工，此有最高法院89年度台上字第2068
    號判決意旨參照。又按承攬人完成工作，應使其具備約定之
    品質，無減少或滅失價值或不適於通常或約定使用之瑕疵，
    固為民法第492條所明定，惟此乃有關承攬人瑕疵擔保責任
    之規定，與承攬工作之完成無涉。倘承攬工作已完成，縱該
    工作有瑕疵，亦不得因而謂工作尚未完成，亦有最高法院85
    年度台上字第2280號判決意旨參照。而系爭契約第11條固約
    定：「丙方（南藝公司）保證其交付之產品具有約定之設備
    功能、數量、規格，若有不符，視同未交付與完工。」（見
    本院卷㈠第42頁），惟此約款應係約定於工程完工後辦理驗
    收作業時，若經查驗有不符約定之設備功能、數量、規格時
    ，應視為工程未完工；而非謂工程完工驗收及交付使用後，
    於瑕疵擔保期間或保固期間發見有瑕疵，仍得回溯而認定工
    程未完成施作。
　⒌又查系爭經營合約第6條第1項係約定「裝置開放時間：裝置
    開放時間依照甲方（新光三越）營業時間而定，故甲方需提
    供乙方營業時間表，如有異動時亦應於前一週通知乙方（但
    因天候因素所致之異動得於當日通知）」，並未約定系爭溜
    滑梯不論晴雨天均須開放。而衡以系爭溜滑梯屬戶外設施，
    滑道管路銜接處之縫隙雖有以矽利康密封以防雨水滲入，惟
    系爭溜滑梯高度16公尺、滑道總長42公尺，當人體進入滑道
    滑行必會有震動之情形，自會慢慢造成縫隙些微增大，又因
    矽利康會因日曬高溫而變形老化，則在雨勢過大時會出現滲
    漏水，應非不可預見之情形，又遍查系爭契約並無約定系爭
    溜滑梯之品質須達在營運期間絕對不得有滲漏水發生之情形
    ，自不能僅以系爭溜滑梯對外營運近1個月之後，因雨勢過
    大而發生漏水致無法營運，即遽謂系爭溜滑梯未具有約定之
    設備功能、品質。故東方公司以系爭溜滑梯於雨勢較大時即
    會導致漏水而無法營運為由，主張應視為尚未完工云云，自
    無可採。從而，其依系爭契約第11條第1項、第10條之約定
    ，請求南藝公司給付100萬元違約金，為無理由。
　㈡東方公司依民法第495條第1項、第227條之規定，請求南藝公
    司賠償營業損失16萬2,313元，有無理由？
　⒈查系爭契約第7條第1項、第2項分別約定「丙方（南藝公司）
    所提供之硬體設備於本合約期間歸丙方所有，若發生障礙，
    除不可抗力之因素外，丙方於甲方（東方公司）告知時起24
    小時内自費修復。」、「本藝術裝置由丙方（南藝公司）負
    責保管、保固及維護責任。」，足認南藝公司於系爭溜滑梯
    營運期間應負責維修、養護之責任甚明。又系爭溜滑梯於營
    運期間確實有發生漏水情形，業經證人楊明宇證述明確（見
    本院卷㈠第443頁），並為南藝公司所不爭執，南藝公司自依
    通知於受告知時起24小時内修復。
　⒉依證人楊明宇之證述（見本院卷㈠第443至444頁）及大川大立
    公司所提供之系爭溜滑梯停止營業天數及原因明細（見本院
    卷㈠第391、393頁），可知大川大立公司人員於系爭溜滑梯
    發生漏水時即會向南藝公司報修，並有LINE對話紀錄在卷可
    稽（見本院卷㈠第349至383頁），而南藝公司於開始營業後
    前半來修復的頻率比較高，「來的速度都算快，但之後因為
    漏水問題一直持續，後面請他們來修，就拖很久才來，快結
    束兩年，就都沒有來修，我印象中沒有來修」等情，業經證
    人楊明宇證述明確（見本院卷㈠第445頁），核與前揭系爭溜
    滑梯停止營業天數及原因明細相符，堪認南藝公司確有未盡
    其依約所負維修責任之情形，自應認其有債務不履行之情形
    ，東方公司依民法第227條之規定請求南藝公司賠償其所受
    之營業損失，應屬有據。
  ⒊東方公司主張系爭溜滑梯因漏水無法營運，致其受有營業損
    失一節，南藝公司雖否認之，惟依前揭大川大立公司提供之
    系爭溜滑梯停止營業天數及原因明細（見本院卷㈠第391、39
    3頁）及該公司111年3月8日川字第A00000000號函所提供之
    日報表（見本院卷㈠第465至589頁），足認系爭溜滑梯於大
    川大立公司營運期間，共有47日因漏水問題暫停售票、5日
    因漏水嚴重停止營業（詳本院卷㈡第31、33頁南藝公司製作
    之附表3，東方公司對此已表示無意見，見卷㈡第176頁）。
    而停止營業、暫停售票會造成當日、停止售票後無營業收入
    之情形，乃當然之理，南藝公司竟以附表4自行整理之分析
    表（見本院卷㈡第35頁），主張暫停售票日之營業額亦不遜
    於同月其他未漏水日之營業額，有漏水報修之月營業額亦不
    遜於未漏水之鄰近月份，故系爭溜滑梯之漏水情況並未實質
    影響營業額云云，顯不足採。
  ⒋再影響系爭溜滑梯之營業額的原因多端，如開幕期間（約3個
    月）之蜜月期、學生寒暑假、重要節日如母親節、父親節或
    百貨公司周年慶、新冠肺炎疫情等等，不能逕以開幕期間之
    營業額計算系爭溜滑梯因漏水停止營業、暫停營業之損失。
    本院認定「營業損失應以系爭溜滑梯實際因漏水無法售票期
    間計算營業損失，以每月總營業額除以該月實際營運之日數
    ，計算該月每日營業額，再乘以實際無法營運之日數，計算
    營業額之損失」較為公平，東方公司對此亦表示其主張以此
    種方式計算，但如遇暫停售票之狀況則應以半日計算，南藝
    公司則主張停止營業部分以全日計算，暫停售票部分應以30
    %計算（見本院卷㈡第178頁）。而由大川大立公司所提供之
    系爭溜滑梯停止營業天數及原因明細、日報表均無從判斷「
    暫停售票」當天實際停止營業之時間，亦無資料足以認定是
    上午、下午或當日何時起開始暫停售票，然衡以下雨導致漏
    水後，現場人員必須等雨勢變小、擦拭水跡、修整檢查溜滑
    梯漏水情況，經認定可繼續營業才會開放，且顧客在發現溜
    滑梯公告暫停營業後，除其係為嘗試系爭溜滑梯而專程前來
    者外，往往當日即不會再關注溜滑梯是否會恢復營業而再次
    前往購票，故認因漏水導致暫停售票所生之營業損失應以半
    日計算較為合理。
　⒌依上述之方式計算，系爭溜滑梯因漏水暫停售票、停止營業
    所致之營業損失為16萬3,353元（詳如附表1所示)，依系爭
    契約第4條約定之營收分潤比例東方公司為每月營收比例33%
    計算，南藝公司應賠償東方公司之營業損失（營收分潤損失
    ）為5萬3,906元（元以下四捨五入）。是東方公司此部分請
    求以5萬3,906元為有理由，逾此範圍之請求，則屬無據。
  ㈢東方公司依民法第493條第1項、第2項、第227條之規定，請
    求南藝公司償還定期檢修費用2萬1,000元，有無理由？
　　依前所述，南藝公司於系爭溜滑梯營運期間負有維修、養護
    之責任（系爭契約第7條第1項、第2項約定），而東方公司
    主張其於109年6月15日通知南藝公司進行系爭溜滑梯定期安
    檢及修繕工作，遭南藝公司拒絕並要求其自行委請其他廠商
    施作，其於109年6月29日及7月5日自行委託第三人進行定期
    檢修等情，業據提出其人員與南藝公司人員、施工廠商展達
    公司人員間之LINE對話紀錄、施工照片及統一發票在卷可稽
    （見本院卷㈡第183至239頁、卷㈠第69頁），並有新光三越所
    提供之定期檢查紀錄在卷可佐證（見本院卷㈠第243至251頁
    ），堪認南藝公司確有未盡其維修、養護系爭溜滑梯之責任
    ，東方公司為此自行委託第三人進行定期檢修而支出檢修費
    用（應含吊車費用，因系爭溜滑梯高度16公尺、滑道總長42
    公尺，維修保養確有使用吊車之必要，現場照片亦確實有使
    用吊車之情形）2萬1,000元。從而，東方公司依民法第227
    條之規定，請求被告賠償其支出定期檢修費用2萬1,000元，
    為有理由。
  ㈣東方公司依民法第229條第1項、第231條第1項、第232條之規
    定，請求南藝公司賠償租金損失56萬2,647元，有無理由？
　⒈按給付有確定期限者，債務人自期限屆滿時起，負遲延責任
    ；債務人遲延者，債權人得請求其賠償因遲延而生之損害 
    ，分別為民法第229條第1項、第231條第1項所明文規定。 
    查系爭契約第7條第3項約定:「於合約期滿而未續約或合約
    終止後，丙方（南藝公司）應在期滿或終止二週内取回硬體
    設備，並按交付時之狀態回復原狀，但不得破壞建築結構安
    全，並負擔其產生之費用。丙方如未能如期回復原狀者，現
    場遺留物視同廢棄物，無條件由新光處理，惟該處理費用由
    丙方負擔。…」（見本院卷㈠第41頁），足認南藝公司於系爭
    契約期滿後，負有將系爭溜滑梯設施拆除、回復原狀（交付
    時之狀態）之義務（下稱場地復原義務），並應負擔所產生
    之相關費用。又東方公司主張系爭契約合作期間經三方已合
    意將延長至109年12月8日（見本院卷㈡第151頁），南藝公司
    對此亦未加爭執，堪認南藝公司應於109年12月8日系爭契約
    期滿後2週内（即109年12月22日前）取回硬體設備，並按交
    付時之狀態回復原狀，即應負遲延責任。
　⒉東方公司主張其曾一再請求南藝公司依約履行場地復原義務
    ，南藝公司置之不理、拒不拆除，致其需與新光三越延長簽
    訂場地合作合約書（即原證9至11)，並向新光三越支付場地
    租金及管理費等情，業據其提出台北中崙郵局001927號存證
    信函、110年9月11日律師函、場地合作合約書及玉山銀行付
    款結果查詢單等件在卷可稽（見本院卷㈠第297至327頁），
    堪認屬實。南藝公司既未依約於109年12月22日前將系爭溜
    滑梯拆除、將場地回復原狀，東方公司依第231條第1項規定
    ，請求南藝公司賠償因其遲延所造成之租金損害，為屬有據
    。又依原證9至11場地合作合約書第8條約定（見本院卷㈠第3
    04、314、320頁），東方公司每月應負擔之場地租金及費用
    包括固定租金5萬元、公共管理費4,992元（均未稅)及「本
    藝術裝置所產生之電費（依錶計算）」，東方公司自109年1
    2月9日起支出如附表2所示之租金、公共管理費及電費（其
    中110年4月份金額有誤載，仍以東方公司請求金額列計）予
    新光三越，有玉山銀行付款結果查詢單在卷可稽（見本院卷
    ㈠第323至327頁），南藝公司對於東方公司支付租金56萬2,6
    47元亦不爭執（見本院卷㈡第67頁），堪認東方公司確因南
    藝公司未履行場地復原義務而支出租金，惟因南藝公司應自
    109年12月23日起始負遲延責任，從而，東方公司得請求南
    藝公司賠償之租金損失應為53萬6,570元（詳如附表2），逾
    此金額之請求，則屬無據。
　⒊至南藝公司以系爭契約第7條第3項後段約定，抗辯僅有新光
    三越有權拆除系爭溜滑梯，且若東方公司（或新光三越）盡
    早拆除系爭溜滑梯則可減少租金損失，然東方公司待損害擴
    大至支付租金56萬2,647元後始拆除系爭溜滑梯，東方公司
    就損害擴大亦與有過失，應與其共同負擔該等租金損失云云
    。惟查系爭經營合約第7條第3項約定「於合約期滿而未續約
    、本合約終止或主管機關之要求，乙方應在期滿、終止二週
    内或主管機關之要求期限内拆除本藝術装置，並按甲方交付
    時之狀態回復原狀，但不得破壞建築結構安全，並負擔其產
    生之費用，且不得向甲方主張任何損害賠償或補償。」，且
    系爭契約附件1之戶外藝術裝置經營合約書第7條第3項亦為
    相同之約定（僅無「且不得向甲方主張任何損害賠償或補償
    」），足認依系爭經營合約負有將系爭溜滑梯拆除、將場地
    回復原狀之責之人為東方公司，而非新光三越，是當南藝公
    司未依約履行場地復原義務，東方公司即應依其與新光三越
    之約定履行場地復原義務，其自屬有權拆除系爭溜滑梯之人
    甚明。又民法第217條規定所謂與有過失，係指被害人茍能
    盡善良管理人之注意，即得避免其損害之發生或擴大，乃竟
    不注意，致有損害之發生或擴大之情形而言（最高法院89年
    度台上字第615號民事判決參照），而依系爭契約約定負有
    場地復原義務之人為南藝公司，東方公司並無此義務，且東
    方公司於109年11月13日即以存證信函通知南藝公司，系爭
    契約將於109年12月8日屆至，請南藝公司收受該函後與其聯
    繫及討論相關事宜（見本院卷㈠第297至298頁），南藝公司
    既不依約履行其義務，自應自負遲延責任，難認東方公司有
    何過失，南藝公司抗辯東方公司與有過失，顯屬無據，不足
    為採。
　㈤東方公司依系爭契約第7條第3項、民法第232條、第227條之
    規定，請求南藝公司償還場地復原費用42萬367元，有無理
    由？
　⒈依前所述，南藝公司依約應於109年12月22日前拆除系爭溜滑
    梯設備、按（新光三越）交付時之狀態回復原狀，逾期未能
    如期回復原狀者，現場遺留物視同廢棄物，無條件由新光三
    越處理，處理費用由南藝公司負擔，而東方公司亦對新光三
    越負有場地復原義務，且新光三越於110年8月11日已通知南
    藝公司於110年9月30日合約期滿後，遵守合約條款第7條第3
    項，於二週内拆除溜滑梯藝術裝置（見本院卷㈠第329頁），
    是東方公司於南藝公司逾期未履行場地復原義務時，即應依
    其與新光三越約定處理，則其將現場遺留物視同廢棄物處理
    ，請求南藝公司負擔處理費用，應認有據，南藝公司辯稱東
    方公司無權拆除系爭溜滑梯，並主張損益相抵云云，均不足
    採。
　⒉東方公司主張南藝公司於其多次通知後仍未依約拆履行場地
    復原義務，其自行聯繫廠商拆除系爭溜滑梯支出工程費34萬
    3,350元，又因溜滑梯下方鋪設之墊子會吸收水份，致墊子
    下方木地板因長期遮蓋潮濕造成腐爛，為恢復場地原狀予新
    光三越，請木工將遭腐蝕之地板部分進行更換而支出木工費
    用7萬7,017元等情，業據提出展達公司請款單、該公司負責
    人潘宏展與東方公司人員間之對話紀錄、溜滑梯拆除現場照
    片、峻創室内裝修工程行估價單、該工程行負責人林俊宇與
    東方公司人員間之對話紀錄、現場木地板更換前後照片（見
    本院卷㈡第91至133頁）、展達公司開立之統一發票、匯款紀
    錄等為證（見本院卷㈡第269至279頁），堪認屬實。從而，
    東方公司請求南藝公司償還依約應負擔之場地復原費用42萬
    367元，即屬有據。
　⒊南藝公司雖以展達公司請款單之估價金額過高，且該公司之
    營業地址在屏東縣内埔鄉為由，質疑展達公司與東方公司有
    裙帶關係，請款金額有遭灌水之可能云云，惟工程公司承攬
    工程並不以營業地址附近為限，工程價格則視工程難易度而
    定，東方公司既已提出前述證據為證，南藝公司則未提出反
    對證據證明其所為抗辯屬實，其抗辯自無足採。
　⒋南藝公司又以木地板係位於為保護遊客而鋪設之保護墊下方
    ，因遇雨潮濕造成腐爛損壞並無可歸責南藝公司之情事，主
    張木地板更新費用應由兩造及南藝公司共同負擔，惟系爭契
    約既約定南藝公司應負責將場地按（新光三越）交付時之狀
    態回復原狀，而木地板會因遇雨潮濕造成腐爛損壞，乃兩造
    與大川大立公司於簽約時即得預見，南藝公司自不得事後再
    藉詞以此無可歸責於其之情事而要求東方公司、大川大立公
    司共同負擔費用，是其此部分抗辯亦不足採。
　⒌據上，東方公司以其代南藝公司履行場地復原義務，依系爭
    契約第7條第3項、民法第227條之規定，請求南藝公司償還
    場地復原費用42萬367元，為有理由。
  ㈥綜上，東方公司得請求南藝公司給付營業損失（營收分潤損
    失）5萬3,906元、定期檢修費用2萬1,000元、租金損失53萬
    6,570元、場地復原費用42萬367元，合計103萬1,843元。從
    而，東方公司依上開約定及民法規定，請求南藝公司給付10
    3萬1,843元，及其中7萬4,906元自起訴狀繕本送達（109年9
    月28日，見本院卷㈠第77頁）翌日即109年9月29日起，其中5
    3萬6,570元自訴之追加狀繕本送達（110年11月8日，見本院
    卷㈠第334頁）翌日即110年11月9日起、其中42萬367元自111
    年7月4日擴張聲明狀繕本送達（111年7月5日，見本院卷㈡第
    174頁）翌日即111年7月6日起，均至清償日止，按年利率5%
    計算之利息，為有理由；逾此範圍之請求，則屬無據。
二、反訴部分：
　　南藝公司主張東方公司自107年8月1日起即以各種理由藉故
    推託，未依系爭契約第4條約定之比例分配營收分潤，迄109
    年8月止，共積欠營收分潤105萬7,015元，爰依系爭合約第4
    條、第8條第1項之約定請求東方公司如數給付等語，東方公
    司則否認之，並以前揭情詞置辯。茲判斷如下：
  ㈠依前揭系爭契約第4條約定，可知南藝公司依約可得營收分潤
    比例為「每月營收比例33.5%，含稅（包含設備工程款、設
    備安裝及人員教育訓練費用）」，又系爭契約第8條第1項約
    定：「甲、乙、丙三方依據甲方（東方公司）與新光三越百
    貨（股）公司台北信義分公司簽訂之合約做依據，甲方須於
    新光月結後15日内分別就三方可分配部分支付予乙、丙雙方
    款項；另甲方須提供新光三越百貨月結報表及三方分配金額
    報表予乙、丙雙方，乙、丙方須於收到新光三越百貨月結報
    表及三方分配金額報表後三日内，按各自可分配金額開立發
    票（含稅）向甲方請款。」（見本院卷㈠第40至42頁），足
    認東方公司應每月於新光月結後15日内，按營收金額比例33
    .5％給付營收分潤予南藝公司。
　㈡查，系爭溜滑梯於107年8月至109年8月間之營收情形有大川
    大立公司提供之日報表為證（見本院卷㈠第465至589頁），
    經統計每月營業收入如附表3月營業額欄所示，依南藝公司
    得請求之營收分潤比例33.5％計算為107萬780元，南藝公司
    請求東方公司給付之營收分潤105萬7,015元既未逾此金額，
    應認其依系爭契約第4條、第8條第1項之約定，請求東方公
    司給付營收分潤105萬7,015元，為屬有據。
　㈢東方公司雖以南藝公司未依債之本旨維修溜滑梯，未為對待
    給付為由，抗辯其得依民法第494條規定請求減少報酬，依
    民法第264條第1項規定行使同時履行抗辯權，拒絕給付營收
    分潤（價金）云云。惟系爭契約並非單純承攬契約，已如前
    述，南藝公司所請求之營收分潤亦非承攬報酬，東方公司依
    民法第494條規定請求減少報酬，自屬無據。又按「因契約
    互負債務者，於他方當事人未為對待給付前，得拒絕自己之
    給付。但自己有先為給付之義務者，不在此限。」固為民法
    第264條第1項所明文規定。然所謂同時履行之抗辯，乃係基
    於雙務契約而發生，倘雙方之債務，非本於同一之雙務契約
    而發生，縱令雙方債務在事實上有密切之關係，或雙方之債
    務雖因同一之雙務契約而發生，然其一方之給付，與他方之
    給付，並非立於互為對待給付之關係者，均不能發生同時履
    行之抗辯（最高法院59年台上字第850號、109年度台上字第
    1013號民事判決意旨參照）。經查，南藝公司依約固有維修
    系爭溜滑梯之義務，然其於系爭契約之主給付義務應係建造
    完成系爭溜滑梯、提供可供營業使用之溜滑梯設施予大川大
    立公司經營，東方公司則應於營業期間每月按約定之營收分
    潤比例給付營收分潤予南藝公司、大川大立公司，倘系爭溜
    滑梯無不能供營業使用之情形，自難認南藝公司所負維修保
    養之義務與東方公司所負之營收分潤給付債務間具有對價關
    係，故認兩者並無互為對待給付之關係，況系爭契約已因合
    作期間屆滿而結束，東方公司抗辯於南藝公司履行修繕義務
    （賠償損害）之前，其得行使同時履行抗辯權，拒絕給付營
    收分潤云云，自非有據。
　㈣綜上，南藝公司依系爭契約第4條、第8條第1項約定，請求東
    方公司給付105萬7,015元，及自反訴起訴狀繕本送達（110
    年1月19日，見本院卷㈠第111頁）翌日即110年1月20日起至
    清償日止，按年息5％計算之利息，為有理由。
伍、綜上所述，本訴部分，東方公司請求南藝公司給付103萬1,8
    43元，及其中7萬4,906元自109年9月29日起、其中53萬6,57
    0元自110年11月9日起、其中42萬367元自111年7月6日起，
    均至清償日止，按年利率5%計算之利息，為有理由，應予准
    許；逾此範圍之請求，則屬無據，應予駁回。反訴部分，南
    藝公司請求東方公司給付105萬7,015元及自110年1月20日起
    至清償日止，按年息5％計算之利息，為有理由，應予准許。
陸、假執行部分：本訴部分，兩造均陳明願供擔保以代釋明，聲
    請宣告假執行或免為假執行，經核就原告勝訴部分，合於規
    定，爰分別酌定相當之擔保金額予以宣告；至於原告敗訴部
    分，其假執行之聲請因訴之駁回而失所附麗，應併予駁回。
    反訴部分，兩造均陳明願供擔保，請准宣告假執行及免為假
    執行，經核並無不合，爰分別酌定相當之擔保金額准許之。
柒、本件本反訴事證已臻明確，兩造其餘攻擊防禦方法及舉證，
    核與判決結果無影響，爰不予一一論列，附此敘明。
捌、據上論結，本訴原告（東方公司）之訴為一部有理由，一部
    無理由，反訴原告（南藝公司）之訴為有理由，依民事訴訟
    法第79條、第78條、第390條第2項、第392條第2項，判決如
    主文。
中　　華　　民　　國　　111 　年　　10　　月　　24　　日
                  工程法庭    法  官  林春鈴
以上正本係照原本作成。
如對本判決上訴，須於判決送達後20日內向本院提出上訴狀。如
委任律師提起上訴者，應一併繳納上訴審裁判費。
中　　華　　民　　國　　111 　年　　10　　月　　24　　日
                              書記官  鍾尚勲